【裁判字號】    98,簡上,485
【裁判日期】    980812
【裁判案由】    重利
【裁判全文】
臺灣高雄地方法院刑事判決             98年度簡上字第485號
上  訴  人
即  被  告  甲○○
選任辯護人  柳聰賢律師
上列上訴人因重利案件，不服本院高雄簡易庭民國98年4 月30日
97年度審簡字第3793號刑事簡易判決（聲請簡易判決處刑案號：
96年度偵字第33276 號），提起上訴，本院管轄第二審之合議庭
依簡式審判程序審理，判決如下：
    主  文
上訴駁回。
    事  實
一、甲○○基於乘他人急迫貸以金錢，而取得與原本顯不相當重
    利之概括犯意，自民國95年4 月起，散發印有「純互助會‧
    現金幫助你」、「鄭小姐日仔會，現金幫助你」等訊息之傳
    單、名片，而於附表編號1 、2 所示之時、地，乘附表編號
    1 、2 所示之借款人簡信全、陳愛嬌因急需用錢而與甲○○
    聯絡之際，連續貸予如附表編號1 、2 所示金額給簡信全、
    陳愛嬌，並以如附表編號1 、2 所示之方式計算利息（借款
    人、借款時間、地點、金額、利息、提供之擔保、還款經過
    等均詳如附表編號1 、2 所示），而取得與原本不相當之利
    息。
二、甲○○基於乘他人急迫貸以金錢，而取得與原本顯不相當重
    利之犯意，以上開方式，乘附表編號3 、4 所示丙○○及丁
    ○○急迫之際，先後貸予如附表編號3 、4 所示金額給丙○
    ○、丁○○，並以如附表編號3 、4 所示之方式計算利息（
    借款人、借款時間、地點、金額、利息、提供之擔保、還款
    經過等均詳如附表編號3 、4 所示），而取得與原本不相當
    之利息。
三、嗣經警於96年11月20日上午10時50分許，在甲○○位於高雄
    縣大寮鄉○○街66號住處，扣得名片1 盒、互助會廣告傳單
    2 張、空白本票1 本、及簡信全、陳愛嬌簽立之本票2 張。
四、案經屏東縣警察局移送臺灣高雄地方法院檢察署檢察官偵查
    起訴。
    理  由
一、本件上訴人即被告甲○○所犯係死刑、無期徒刑、最輕本刑
    為3 年以上有期徒刑以外之罪，被告於本院審理中就被訴事
    實為有罪之陳述，經告知簡式審判程序之旨，並聽取公訴人
    及被告之意見後，合議庭裁定進行簡式審判程序。
二、上開事實，業經被告於本院審理中坦承不諱，並供稱：「我
    是用日仔會方式借款給本案4 個借款人，如借款3 萬元，實
    際上可拿2 萬8 千元或2 萬9 千元，每天要繳1200元」等語
    詳盡，與證人即被害人簡信全、陳愛嬌、廖學誠、丁○○證
    述大致相符，並有扣案名片1 盒、互助會廣告傳單（聯絡電
    話：0000000000）1 張、空白本票1 本、及簡信全、陳愛嬌
    簽立之本票2 張扣案可證。至證人陳愛嬌雖證稱伊每日繳納
    之金額為1000元繳69日等語，然與被告坦承借款人每日繳款
    金額1200元不同，且觀卷附之上開互助會廣告傳單清楚載明
    借款金額6 萬元以上底標為200 元，與被告之自白相符，堪
    認證人陳愛嬌上開證述應係誤記，陳愛嬌部分每日攤還之本
    息金額應為1200元，綜上所述，被告之自白與事實相符，本
    件事證明確，被告犯行堪以認定。
三、被告甲○○如附表編號1 、2 所示之重利行為後，刑法於94
    年1 月7 日修正通過、於94年2 月2 日公布、於95年7 月1
    日施行。按行為後法律有變更者，適用行為時之法律。但行
    為後之法律有利於行為人者，適用最有利於行為人之法律，
    修正後刑法第2 條第1 項定有明文。又法律變更比較時應就
    罪刑有關之共犯、未遂犯、連續犯、牽連犯、結合犯以及累
    犯加重、自首減輕、暨其他法定加減原因、與加減例等一切
    情形，綜其全部之結果，而為比較，再適用最有利於行為人
    之法律處斷（最高法院24年上字第4634號、27年上字第2615
    號判例意旨參照）。經查：
  (一)修正前刑法第33條第5 款規定：「罰金：1 元以上。」修正
    後該款規定「罰金：新臺幣1000元以上」，是比較新舊法結
    果，以舊法較有利於行為人。
  (二)易科罰金之折算標準，經適用修正前刑法第41條、修正前罰
    金罰鍰提高標準條例第2 條（現已刪除）及現行法規所定貨
    幣單位折算新臺幣條例第2 條之結果，最高得以銀元300 元
    即新臺幣900 元折算1 日，依修正後刑法第41條之規定，則
    係以新臺幣1000元、2000元或3000元折算一日，比較結果，
    自以舊法有利於被告。（此易科罰金折算標準，係於量刑後
    始應決定之事項，無與量刑前所應適用之法律一併綜合比較
    ，併此敘明。）
  (三)修正後刑法第56條規定，業已刪除連續犯之規定，故連續數
    行為而犯同一罪名，依修正前刑法第56條規定，應以一罪論
    ，僅得加重其刑，但依修正後規定，已無連續犯可資適用，
    即應將各次犯行以數罪併合處罰，是以適用修正前關於連續
    犯之規定，自係較為有利。
  (四)刑法第51條定應執行刑時，仍有刑法第2 條第1 項之適用，
    亦即裁判確定前犯數罪，其中一罪在新法施行前者，亦應為
    新舊法比較（最高法院95年5 月23日第8 次刑事庭會議決議
    參照）。又按，從定執行刑之立法意旨，一方面為執行刑之
    便利，他方面係為受刑人之利益。定執行刑之裁定，又視同
    判決（最高法院刑庭總會26年2 月16日決議 (六)） 。故如
    被告所犯數罪，經分別諭知得易科罰金之徒刑，惟其折算標
    準高低不同時，仍應從上開立法意旨，擇有利於行為人之易
    科罰金折算標準。本件被告於裁判確定前犯數罪，各有部分
    係於95年7 月1 日之前後分別違犯，有如上述，依修正前刑
    法第51條規定：「數罪併罰，分別宣告其罪之刑，依左列各
    款定其應執行者：」其中第5 款規定：「宣告多數有期徒刑
    者，於各刑中之最長期以上，各刑合併之刑期以下，定其刑
    期。但不得逾20年。」修正後刑法第51條第5 款規定：「宣
    告多數有期徒刑者，於各刑中之最長期以上，各刑合併之刑
    期以下，定其刑期。但不得逾30年」，比較結果，修正後刑
    法並非較有利於受刑人，依刑法第2 條第1 項前段之規定，
    仍應依修正前刑法定其應執行之刑。
  (五)綜上，依整體比較之結果，以適用行為時之舊法於被告較為
    有利，爰依刑法第2 條第1 項前段之規定，適用行為時即修
    正前之刑法規定予以論處。
四、按刑法重利罪成立之要件為乘人急迫、輕率或無經驗，貸以
    金錢或其他物品，而取得與原本顯不相當之重利，即係指明
    知他人出於急迫、輕率或無經驗，而利用機會故為貸與，至
    於利息部分，就原本利率、時期核算及參酌當地之經濟狀況
    ，較之一般債務之利息，顯有特殊之超額者而言，最高法院
    27年上字第520 號判例意旨可資參照。被告為附表所示貸款
    行為所取得之利息，超過民法所規定年利率不得超過20％最
    高限制甚多，顯示借款人茍非出於急迫，當不致向被告借如
    此高利之貸款，堪認被告顯係乘不特定人出於急迫而舉債濟
    急，預定苛刻條件，利用機會故為貸與，且就原本利率、時
    期核算及參酌現今之經濟狀況，較之一般債務之利息，顯有
    特殊之超額，是被告確有取得與原本顯不相當之重利無訛。
    核被告所為，均係犯刑法第344 條之重利罪。被告所為如附
    件附表編號1 、2 所示先後2 次貸予金錢收取重利之行為，
    時間緊接，方法相同，所犯又係構成要件相同之罪，顯係基
    於概括犯意反覆為之，應依廢止前刑法第56條規定，論以連
    續重利一罪，並加重其刑。聲請意旨認此部分應分論併罰，
    尚有未恰。又被告所涉上開連續重利及如附表編號3 、4 所
    示2 次重利犯行，犯意各別，借款時間及地點有異，均應予
    分論併罰。被告之辯護人雖辯稱依被告所犯之重利犯行，應
    係成立集合犯云云，惟集合犯係指刑事法就若干有職業性、
    營業性或收集性，本質上具有反覆、延續實行特徵之犯罪態
    樣，於立法時即予特別歸類，定為犯罪構成要件之行為要素
    ，則行為人基於單一犯意，在密切接近之一定時、地持續實
    行之複次行為，於客觀上又符合一個反覆、延續性之行為觀
    念者，於刑法評價上，方應僅成立一罪而論以集合犯，例如
    經營、從事業務、收集、販賣、製造、散布等行為概念者是
    （最高法院95年度台上字第1079號判決參照），惟重利之行
    為並無具備此種重覆之特質，且被告各次重利犯行之被害人
    不同，亦非出於單一犯意所為，故辯護人上開辯解，自無理
    由。
五、原審因而依刑法第344 條、第41條第1 項前段、修正前刑法
    第56條（現已刪除）、第41條第1 項前段、第51條第5 款，
    刑法施行法第1 條之1 ，廢止前罰金罰鍰提高標準條例第2
    條，現行法規所定貨幣單位折算新臺幣條例第2 條，中華民
    國九十六年罪犯減刑條例第2 條第1 項第3 款、第7 條之規
    定，並審酌被告為賺取暴利而貸款收取重利，嚴重破壞金融
    秩序，導致借款人為高利所苦及受債務壓迫，衍生社會問題
    ，惡性非輕，及犯後態度、犯罪期間、次數、所得等一切情
    狀，就被告附表編號1 、2 所示連續重利犯行量處有期徒刑
    3 月，如易科罰金，以銀元300 元即新臺幣900 元折算1 日
    ，並因此部分犯行在96年4 月24日以前，且非中華民國九十
    六年罪犯減刑條例第3 條所列不予減刑之情形，依該條例第
    2 條第1 項第3 款規定，減其宣告刑為有期徒刑1 月又15日
    ，並諭知如易科罰金以銀元300 元即新臺幣900 元折算1 日
    之折算標準。另就附表3 、4 所示之重利犯行，各量處有期
    徒刑2 月，並均諭知如易科罰金以新臺幣1000元折算1 日之
    折算標準，並定應執行刑有期徒刑4 月，及諭知如易科罰金
    ，以銀元300 元即新臺幣900 元折算1 日之易科罰金折算標
    準。復諭知扣案之名片1 盒、互助會廣告傳單（聯絡電話：
    0000000000）1 張、空白本票1 本，均沒收，及說明扣案互
    助會廣告傳單1 張（聯絡電話0000000000），與本案並無關
    聯；扣案被害人簡信全、陳愛嬌簽發交付被告之本票各1 張
    ，因均僅供作清償借款本息擔保之用，如借款人嗣後清償借
    款本息，被告仍須將該等物品分別返還於各該借款人，自難
    認係被告犯罪所得之物屬其所有（最高法院92年度台上字第
    2923號判決意旨參照），均不另予沒收之理由。原審之認事
    用法，核無不合，量刑亦屬妥適。被告上訴意旨以其4 次重
    利犯行，應成立集合犯，指摘原判決不當，為無理由，業如
    前述，自應予駁回。
據上論斷，應依刑事訴訟法第455 條之1 第3 項、第364條 、第
368 條、第273 條之1 第1 項，判決如主文。
本案經檢察官乙○○到庭執行職務。
中    華    民    國    98    年    8     月    12    日
                  刑事第十一庭  審判長法  官  黃三友
                                      法  官  林依蓉
                                      法  官  陳億芳
以上正本係照原本作成。
不得上訴。
中    華    民    國    98    年    8     月    12    日
                                      書記官  林靜慧
附錄本案論罪科刑之法條
中華民國刑法第344 條（重利罪）
乘他人急迫、輕率或無經驗貸以金錢或其他物品，而取得與原本
顯不相當之重利者，處1 年以下有期徒刑、拘役或科或併科1 千
元以下罰金。
附表：
┌──┬───┬──────┬─────────────────┬──────────────────┬──┐
│編號│借款人│借款時間    │借款地點、金額、利息計算、擔保物  │還款經過                            │附註│
├──┼───┼──────┼─────────────────┼──────────────────┼──┤
│1   │簡信全│95年4 月21日│簡信全因缺錢甚急，看廣告傳單，與洪│簡信全按日繳交本息共29日予甲○○，已│    │
│    │      │            │文安聯絡後，經甲○○出借本金新臺幣│清償完畢。                          │    │
│    │      │            │（下同）30,000元，實際上交付29,000│                                    │    │
│    │      │            │元，並約定每日繳交本息1,200 元（週│                                    │    │
│    │      │            │年利率約百分之235.22），簡信全並以│                                    │    │
│    │      │            │面額48,000元之本票1 張作為擔保。  │                                    │    │
│    │      │            │                                  │                                    │    │
├──┼───┼──────┼─────────────────┼──────────────────┼──┤
│2   │陳愛嬌│95年3 月26日│陳愛嬌因缺錢甚急，看廣告傳單，與洪│陳愛嬌按日繳交本息共69日予甲○○，已│    │
│    │      │            │文安取得聯絡後，經甲○○出借70,000│清償完畢。                          │    │
│    │      │            │元，實際上交付62,000元，並約定每日│                                    │    │
│    │      │            │繳交本息1,200 元（週年利率約百分之│                                    │    │
│    │      │            │154.93，原審誤載為百分之51.36） ，│                                    │    │
│    │      │            │陳愛嬌並提供及面額萬元本票1 張作為│                                    │    │
│    │      │            │擔保。                            │                                    │    │
├──┼───┼──────┼─────────────────┼──────────────────┼──┤
│3   │廖學誠│96年8 月間某│廖學誠因缺錢甚急，看廣告傳單聯絡，│廖學誠按日返還本息1200元共29日，已全│    │
│    │      │日          │經甲○○在屏東市○○路萬泰銀行，出│數清償完畢。                        │    │
│    │      │            │借30,000元（實拿約28,000元），約定│                                    │    │
│    │      │            │每日繳交本息1200元（週年利率百分之│                                    │    │
│    │      │            │275.77），廖學誠並提供面額43,800元│                                    │    │
│    │      │            │之本票1 張作為擔保。              │                                    │    │
│    │      │            │                                  │                                    │    │
├──┼───┼──────┼─────────────────┼──────────────────┼──┤
│4   │丁○○│96年9 月初某│丁○○因缺錢甚急，看報紙廣告聯絡，│丁○○按日返還本息1200元共29日，已全│    │
│    │      │日          │經甲○○在屏東市○○路出借30,000元│數清償完畢。                        │    │
│    │      │            │（實拿28,000元），約定每日繳交本息│                                    │    │
│    │      │            │1200元（週年利率約百分之275.77）。│                                    │    │
│    │      │            │                                  │                                    │    │
└──┴───┴──────┴─────────────────┴──────────────────┴──


司法院資訊處製作；財團法人民間司法改革基金會備份。
